臺灣士林地方法院民事判決　　　　　　　 96年度訴字第147號
原　　　告　丙○○
　　　　　　乙○○
被　　　告　丁○○
上列當事人間遷讓房屋等事件，本院於民國96年7 月10日言詞辯
論終結，判決如下：
    主  文
被告應將如附件所示之房屋（即門牌號碼臺北縣汐止市○○路一
三一巷十一號二層樓建物及其增建部分）騰空返還原告。
被告應給付原告丙○○新臺幣壹拾玖萬伍仟貳佰貳拾捌元、給付
原告乙○○新臺幣壹仟玖佰柒拾貳元；及均自民國九十五年十二
月十五日起至遷讓返還上開房屋之日止，按月給付原告丙○○新
臺幣貳萬仟柒佰陸拾元，給付原告乙○○新臺幣貳佰肆拾元。
原告其餘之訴駁回。
訴訟費用由被告負擔百分之九十七；餘由原告丙○○負擔百分之
二，原告乙○○負擔百分之一。
本判決第一項於原告以新臺幣肆拾貳萬元為被告供擔保後，得假
執行，但被告如以新臺幣壹佰貳拾陸萬元為原告預供擔保，得免
為假執行。
本判決第二項於原告丙○○以新臺幣柒萬元，並自民國九十五年
十二月十五日起至返還上開房屋之日止，按月以新臺幣壹萬元預
供擔保後，得假執行，但被告如以新臺幣壹拾玖萬伍仟貳佰貳拾
捌元，並自民國九十五年十二月十五日起按月以新臺幣貳萬仟
柒佰陸拾元為原告丙○○預供擔保後，准免為假執行；另於原告
乙○○以新臺幣壹仟元，並自民國九十五年十二月十五日起至返
還上開房屋之日止，按月以新臺幣壹佰元預供擔保後，得假執行
，但被告如以新臺幣壹仟玖佰柒拾貳元，並自民國九十五年十二
月十五日起按月以新臺幣貳佰肆拾元為原告乙○○預供擔保後，
准免為假執行。
原告其餘假執行之聲請駁回。
    事  實  及  理  由
一、程序方面：
    被告經合法送達，未於最後言詞辯論期日到場，核無民事訴
    訟法第386 條各款所列情形，爰依原告之聲請，由其一造辯
    論而為判決。
二、原告起訴主張：原告於民國94年6 月30日向法院投標得如附
    件所示之房屋及其增建建物（下稱系爭房屋），於94年7 月
    15日取得不動產權利移轉證書，原告2 人共有，原告丙○○
    之應有部分為99 /100 ，原告乙○○之應有部分為1/100 。
    系爭房屋於拍賣前原由被告基於租賃關係占有，租期自93年
    8 月1 日至96年7 月31日，租金每月新台幣（下同）1 萬2
    千元，應於每月1 日以前繳納，拍定後不點交，原告取得系
    爭房屋所有權後，依法成為該租賃契約之出租人。詎被告從
    未給付租金予原告，積欠租金逾2 個月，原告乃於95年11月
    27日以汐止社后郵局第630 號存證信函催告其應於文到5 日
    內清償積欠之租金，被告收受後仍置之不理。原告再於95年
    12月12日以汐止社后郵局第657 號存證信函，為終止租賃契
    約之意思表示，該存證信函於95年12月13日送達被告，是兩
    造間之租賃契約於斯時業已終止。被告於租賃契約終止後拒
    絕返還系爭房屋及給付所積欠94年7 月15日至95年12月14日
    之租金24萬4,000 元，為此爰依民法第455 條租賃物返還請
    求權及民法第767 條前段所有物返還請求權，請求被告返還
    系爭房屋；依租賃契約租金請求權，請求被告給付租金；依
    不當得利、侵權行為、及租賃契約第6 條約定，請求被告給
    付損害賠償及違約金等語。並聲明﹕(一)被告應將坐落台北縣
    汐止市○○路131 巷11號2 層樓建物及增建房屋騰空遷讓返
    還原告。(二)被告應給付原告丙○○20萬1,960 元，給付原告
    乙○○2,040 元，及自95年12月15日起迄遷讓返還系爭房屋
    之日止，按月給付原告丙○○7 萬1,280 元，給付乙○○72
    0 元。(三)願供擔保請准宣告假執行。
三、被告則以﹕系爭房屋現仍由被告居住使用中，因訴外人即系
    爭房屋之原出租人甲○○積欠被告許多錢未清償，乃同意租
    金由欠款中抵償，是被告已將全部租金交付予甲○○，無須
    再對原告給付，系爭租賃契約租期未滿，被告有權居住到租
    約期滿云云置辯，並聲明﹕(一)原告之訴及其假執行之聲請均
    駁回。(二)如受不利之判決，願供擔保請准宣告免為假執行。
四、原告主張其於94年7 月15日經法院拍賣購得系爭房屋之所有
    權，系爭房屋原由被告基於租賃關係占有，租期自93年8 月
    1 日至96年7 月31日，租金每月1 萬2 千元，原告取得系爭
    房屋所有權後，被告未付租金給原告，欠租已逾2 個月，且
    系爭房屋現仍由被告占有使用等事實，業據原告提出不動產
    權利移轉證書、建物登記謄本、查封筆錄、房屋租賃契約書
    及公證書等影本各1 份為證（見本院卷第12至17頁、20頁、
    21頁、第23至28頁），且為被告所不爭執，應堪信為真實。
五、本件兩造之爭執首應斟酌者為：原告以被告欠租逾2 個月為
    由終止租約，有無理由？茲審酌如下﹕
  (一)按出租人於租賃物交付後，承租人占有中，縱將其所有權讓
    與第三人，其租賃契約，對於受讓人仍繼續存在，民法第42
    5 條第1 項定有明文。本件系爭房屋原由被告基於租賃關係
    占有，租期自93年8 月1 日至96年7 月31日，嗣系爭房屋之
    所有權於94年7 月15日由原出租人甲○○移轉與原告後，依
    上開規定，該租賃契約對於原告仍繼續存在，亦即該租賃契
    約中出租人之權利義務自94年7 月15日起由原告受讓承擔。
    該租賃契約既自94年7 月15日起即存在於兩造之間，依該租
    約第3 條「租金每個月新台幣壹萬貳仟元（收款付據）乙方
    不得藉任何理由拖延或拒納（電燈費及自來水費另外）」及
    第4 條「租金應於每月一日以前繳納，每次應繳壹個月份乙
    方不得藉詞拖延」約定，被告應自94年8 月1 日起按月繳納
    租金1 萬2 千元給原告。
  (二)次按當事人主張有利於己之事實者，就其事實有舉證之責任
    ，民事訴訟法第277 條前段定有明文。主張法律關係存在之
    當事人，須就該法律關係發生所須具備之特別要件，負舉證
    責任，而主張法律關係變更或消滅之當事人，則須就該法律
    關係變更或消滅所須具備之特別要件，負主張及舉證之責任
    ，此為舉證責任分配原則。又按承租人以金錢貸與前業主，
    約定將息抵租，是債之關係顯僅發生於承租人與前業主間，
    故在租賃關係存續中，前業主縱將租賃物讓與第3 人，但除
    有民法第300 條所定之債務承擔情形外，原約定對該第3 人
    並非繼續有效，此與一般依租賃契約所為租金之預付，得以
    對抗受讓人之情形，初非相同，有最高法院45年台上字第59
    0 號判例可供參照。經查：原告主張被告並未繳納租金予原
    告，被告雖辯稱：因原出租人甲○○積欠被告許多錢未清償
    ，乃同意租金由欠款中抵償，是伊已將租金全部付給甲○○
    ，云云，以前揭然舉證責任分配原則，該事實應由被告負舉
    證責任，被告不惟未舉證以實其說；且甲○○既將系爭房屋
    讓與原告，除有民法第300 條所定之債務承擔情形外，甲○○與被告之約定對原告並非繼續有效，此與一般依租賃契約
    所為租金之預付，得以對抗受讓人之情形不同，是被告與甲○○間之抵債約定，無論真偽，對於原告亦不生清償租金之
    效力，是被告所辯，不足為憑。
  (三)復按承租人租金支付有遲延者，出租人得定相當期限，催告
    承租人支付租金，如承租人於其期限內不為支付，出租人得
    終止契約。租賃物為房屋者，遲付租金之總額，非達2 個月
    之租額，不得終止契約。其租金約定於每期開始時支付者，
    並應於遲延給付逾2 個月時，始得終止契約，民法第440 條
    第1 、2 項定有明文。被告既自94年7 月15日至95年11月27
    日均未曾給付租金予原告，其遲付租金之總額已達2 個月之
    租額，原告於95年11月27日催告被告應於5 日內支付租金，
    被告逾期未為支付，原告遂再於95年12月12日向被告為終止
    租約之意思表示，有汐止社后郵局第630 號、第657 號存證
    信函及其送達回執附卷可稽（見本院卷第29頁至第35頁），
    綜上，兩造之租賃契約於被告95年12月13日收受該終止租約
    之存證信函時，已合法終止。
六、按承租人於租賃關係終止後，應返還租賃物；所有人對於無
    權占有或侵奪其所有物者，得請求返還之，民法第455 條前
    段及第767 條前段亦有明文。兩造之租賃關既已於95年12月
    13日經原告依法為終止租賃契約之意思表示而消滅，被告占
    有系爭房屋即無正當權源，原告本於上開規定，請求被告遷
    讓返還系爭房屋，洵屬有據。
七、又兩造租賃契約第3 條約定租金每個月1 萬2 千元，第4 條
    約定租金應於每月1 日以前繳納，則被告自應依上開約定自
    94年8 月1 日起每月給付1 萬2 千元之租金與原告2 人。被
    告自94年8 月1 日至租約終止日即95年12月13日應給付之租
    金，核計為19萬7,200 元[ 計算方式﹕12,000元x(16+13/30
    )月= 197,200元（元以下四捨五入）] ，再依原告丙○○、
    原告乙○○應有部分各99/100、1/100 之比例分配，被告應
    給付原告丙○○19萬5,228 元，應給付原告乙○○1,972 元
    。
八、再按無法律上之原因而受利益，致他人受損害者，應返還其
    利益，不當得利之受領人應返還之利益，依其利益之性質不
    能返還，應償還其價額，民法第179 條、第181 條但書亦分
    別規定甚明。被告自租約終止翌日即95年12月14日起，無法
    律上之原因，繼續占有使用系爭房屋，致原告無法使用，因
    而受有損害，該「使用利益」依其性質不能返還，而無權占
    用他人房屋，可能獲得相當於租金之利益為社會通常之觀念
    。再者，因故意或過失不法侵害他人之權利者，負損害賠償
    責任，同法第184 條第1 項前段定有明文；就他人之物為使
    用收益，無正當之權源者，即屬不法侵害他人之權利，自應
    成立侵權行為，而負損害賠償責任（最高法院79年度台上字
    第253 號判決參照）。因此，原告依不當得利或侵權行為之
    規定，請求被告給付自95年12月15日起至返還系爭房屋之日
    止相當於租金即每月1 萬2 千元之損害金，本有理由。
九、又查原告另依租賃契約第6 條約定「乙方於租期屆滿時…如
    不即時遷讓交還房屋時，甲方每月得向乙方請求按照租金五
    倍之違約金至遷讓完了之日止，乙方…決無異議」，請求被
    告按照租金5 倍另行給付違約金云云，惟「違約金，除當事
    人另有訂定外，視為因不履行而生損害之賠償總額。其約定
    如債務人不於適當時期或不依適當方法履行債務時，即須支
    付違約金者，債權人除得請求履行債務外，違約金視為因不
    於適當時期或不依適當方法履行債務所生損害之賠償總額」
    ，民法第250 條第2 項定有明文，上開違約金約定並未明定
    為懲罰性違約金，則其性質應為賠償額預定性違約金。又「
    約定之違約金額過高者，法院得減至相當之數額」，民法第
    252 條有明文規定，「約定之違約金是否過高，應就債務人
    若能如期履行債務時，債權人可得享受之一切利益為衡量之
    標準」（最高法院51年台上字第19號判例參照）。本院審酌
    如承租人按時返還租賃物，出租人除別有利用計畫外，通常
    係自用或另租他人收益或轉售等等，因被告占用不還租賃物
    ，致使原告無從利用系爭房屋，本院認被告應給付原告之違
    約金以於租金之2 倍即每月2 萬4 千元為允當。原告請求被
    告每月給付6 萬元違約金尚嫌過高。
十、承上，原告得依不當得利或侵權行為之規定求相當於租金即
    每月1 萬2,000 元之損害金及依租賃契約第6 條之約定，請
    求被告給付自租賃契約終止後至返還系爭房屋之日止之違約
    金每月2 萬4 千元，該損害金或違約金均係同一之損害賠償
    請求，僅請求權基礎有多項，自僅應准許每月2 萬4 千元之
    違約金，亦即被告應自95年12月15日起至遷讓返還系爭房屋
    之日止，按月給付2 萬4,000 元與原告2 人。茲再按原告丙○○、乙○○之應有部分99/100、1/100 為分配，則被告應
    按月給付原告丙○○2 萬3,760 元、按月給付原告乙○○24
    0 元。
十一、綜上各述，原告本於民法第455 條租賃物返還請求權及民
      法第767 條前段所有物返還請求權之法律關係，請求被告
      遷讓返還系爭房屋；本於租賃契約給付租金請求權之法律
      關係，請求被告給付原告丙○○租金195,228 元、給付原
      告乙○○租金1,972 元；本於租賃契約第6 條之法律關係
      ，請求被告自95年12月15日起至遷讓返還系爭房屋之日止
      ，按月給付原告丙○○2 萬3,760 元、按月給付原告乙○○240 元，核屬有理，應予准許。逾此部分請求則無理由
      ，應予駁回。
十二、兩造各聲請假執行及免為假執行，經核均無不合，爰各酌
      定相當之擔保金額准許之。
十三、本件事證已臻明確，兩造其餘攻擊防禦方法及舉證，經審
      酌與本件判決結果不生影響，爰不一一論述，併此敘明。
十三、訴訟費用負擔之依據﹕民事訴訟法第79條、第85條第1 項
      但書。
中　　華　　民　　國　　96　　年　　7 　　月　　27　　日
                  民事第一庭  法  官  陳靜芬
以上正本證明與原本無異。
如對本判決上訴須於判決送達後20日內向本院提出上訴狀。
中　　華　　民　　國　　96　　年　　8 　　月　　2 　　日
                              書記官  阮弘毅
